【裁判字號】    95,訴,460
【裁判日期】    950713
【裁判案由】    詐欺
【裁判全文】
臺灣彰化地方法院刑事判決               95年度訴字第460號
公  訴  人  臺灣彰化地方法院檢察署檢察官
被      告  乙○○
                      弄4之1.
選任辯護人  陳建勛律師
上列被告因詐欺案件，經檢察官提起公訴（九十五年度偵字第一
八四九號），本院認有刑事訴訟法第二百七十三條之一第一項之
情形，裁定改由受命法官獨任進行簡式審判程序，判決如下：
    主  文
乙○○共同常業詐欺，處有期徒刑貳年。緩刑伍年。
扣案之行動電話機具（NOKIA-3310） 壹具沒收。
    事  實
一、乙○○現就讀於私立朝陽科技大學，平日即需半工半讀，且
    有卡債之贅，故一時貪念心起，於民國95年2月7日起，加入
    真實姓名年籍不詳、綽號ANDY」或自稱「吳志勳」之成年男
    子等人所組成之詐欺取財集團，並共同基於為自己不法所有
    之意圖，詐取他人財物並以之為常業。其分工模式為先透過
    該詐欺取財集團之成員利用電話向一般民眾謊稱有銀行貸款
    未付等傳遞不實訊息之方式，使接獲電話之民眾陷於錯誤，
    而匯款至該詐欺取財集團事先所收購之人頭帳戶內後，乙○
    ○便再持該人頭帳戶之印章、存摺等資料前去金融機構提款
    ，即擔任俗稱車手之工作，並從中獲得所提領現金數額1成
    之報酬。其間該集團有多次詐欺行為，而於95年2月14日9時
    許，民眾甲○○接到詐騙集團之詐騙電話，稱其於中國信託
    銀行貸款已多期未繳，使甲○○不疑有他而陷於錯誤，遂依
    該詐騙集團成員之指示，將新台幣49000元之款項匯入詐騙
    集團所指定之郵局帳戶（戶名：張世賢；帳號：000000000
    00000號），後因甲○○察覺有異並於當日11時許向臺北市
    政府警察局報案並將該帳戶列為警示帳戶。而乙○○於94年
    2月14日受該集團指示持前揭帳戶之印章、存摺前往中華郵
    政股份有限公司大竹郵局（址設：彰化縣彰化市○○里○○
    路○段245之1號）提領該詐騙集團所詐騙取得之款項時，為
    該郵局經理楊蘇麗通知警方而當場查獲，並扣得郵局存摺1
    本、印章1個、SIM卡2張及供聯絡擔〞車手〞取款用之行動
    電話機具（NOKIA-33 10）壹具。
二、案經被害人甲○○訴由彰化縣警察局彰化分局報告臺灣彰化
    地方法院檢察署檢察官偵查起訴。
    理  由
一、按除被告所犯為死刑、無期徒刑、最輕本刑為三年以上有期
    徒刑之罪或高等法院管轄第一審案件者外，於刑事訴訟法第
    二百七十三條第一項程序進行中，被告先就被訴事實為有罪
    之陳述時，審判長得告知被告簡式審判程序之旨，並聽取當
    事人、代理人、辯護人及輔佐人之意見後，裁定進行簡式審
    判程序；除簡式審判程序及簡易程序案件外，第一審應行合
    議審判，刑事訴訟法第二百七十三條之一第一項、第二百八
    十四條之一分別定有明文。本件被告所犯係死刑、無期徒刑
    、最輕本刑為三年以上有期徒刑或高等法院管轄第一審案件
    以外之罪，並於本院行準備程序時就被訴事實為有罪之陳述
    ，本院合議庭依前揭規定，經評議結果，裁定改由受命法官
    獨任行簡式審判程序，先予敘明。
二、上揭犯罪事實，業據被告乙○○於偵審中，坦承不諱，核與
    告訴人（具證人實質身份）甲○○、證人楊蘇麗於警詢時之
    證述情節相符，並有郵局存摺1本、印章1個、行動電話1支
    、SIM卡2張等物扣案可稽。被告之自白與事實相符，堪以採
    信。本件事證明確，被告之犯行，足以認定。
三、核被告所為，係犯修正前刑法第340條之常業詐欺罪。按被
    告參與該詐欺集團所犯之詐欺犯行有多數，經檢察官以常業
    詐欺一罪起訴，本院審理結果，亦認為構成常業詐欺罪，雖
    95年7月1日修正施行之刑法，已刪除第340條常業詐欺罪之
    規定，但本件被告所犯本罪之時間在刑法修正施行前，而當
    時常業詐欺罪，其法定本刑為一年以上七年以下有期徒刑，
    得併科五萬元以下罰金，刑法修正後，因常業犯已經刪除，
    應將所犯詐欺多罪，應分論併罰，合併計算其法定最高本刑
    較原常業犯之法定刑為重，依刑法第2條第1項之規定比較結
    果，應適用較輕之修正前刑法第340條而論以常業詐欺罪為
    妥，又被告與真實姓名年紀不詳、綽號「ANDY」或自稱「吳
    志勳」間就前 開犯罪間，具犯意之聯絡與行為之分擔，係
    共同正犯。按被告之行為，無論修正前後，均成立共同正犯
    ，是依法律不可分割適用之結果，當適修正前共同正犯之規
    定為是。爰審酌被告犯罪之動機、方法、手段、所生危害暨
    犯後態度等一切情狀，量處如主文所示之刑，以示懲儆。扣
    案之郵局存摺1本、印章1個、SIM卡2張既非違禁物，且又非
    被告等集團所有，故不為沒收之諭知；另行動電話機具（NO
    KIA-3310）一具，係被告所有，且供聯絡擔〞車手〞取款用
    ，故依法予宣告沒收。末查被告前未曾受有期徒刑以上刑之
    宣告，有台灣彰化地方法院檢察署刑案資料查註紀錄表及本
    院被告全國前案紀錄表在卷可稽，經此教訓，應知警惕，無
    再犯之虞，認所宣告之刑，皆以暫不執行為適當，均併宣告
    緩刑五年，以勵自新。按被告行為後，刑法關於緩刑之規定
    ，有修正，經綜合比較，緩刑有無負擔、效力是否及從刑，
    等結果，以適用舊法較有利於被告，故依刑法第二條第一項
    前段，適用修正之規定為妥，附此說明。
四、至公訴人於準備程序時一度質本件是否可能涉洗錢防制法第
    9條第3項之罪云云（其後又同意本件改為簡式審判程序，並
    於論告時，仍同原起訴書之記載係犯刑法第340條之罪），
    查：(一)按犯常業詐欺罪之行為人處分其常業詐欺所得之財物
  ，是否另成立洗錢防制法第9條第1項之洗錢罪或同條第2項之
    常業洗錢罪，依同法第1條、第2條第1款之規定，應以行為
    人是否有為逃避或妨礙其所犯常業詐欺罪之追查或處罰，而
    另有掩飾或隱匿自己犯罪所得財物之洗錢行為為必要，亦即
    行為人須有為逃避或妨礙其所犯常業詐欺罪之追查或處罰而
    掩飾或隱匿其犯罪所得財物之犯意（洗錢之犯意），並有為
    逃避或妨礙其所犯常業詐欺罪之追查或處罰而有掩飾或隱匿
    之行為（洗錢之行為），始克相當。若行為人僅單純的提領
    常業詐欺所得之財物供己花用，並無洗錢之犯意或無洗錢之
    行為，自不能以洗錢防制法第9條第1項或第2項之罪相繩。
    再洗錢防制法之立法目的，係為防止洗錢者利用洗錢行為，
    掩飾其犯罪事實，逃避或妨礙重大犯罪（同法第3條）之追
    查或處罰，以阻遏洗錢者享受其重大犯罪所得之財物或財產
    上之利益（該法第1條之立法理由說明參照），其所保護之
    法益，重在「妨礙國家對於重大犯罪之訴追及處罰」。則是
    否為洗錢行為，自應就犯罪全部過程加以觀察，包括有無因
    而使重大犯罪所得之財物或財產上利益之性質、來源、所在
    地、所有權或其他權利改變，因而妨礙重大犯罪之追查或處
    罰，或有無阻撓或危及對重大犯罪所得之財物或財產上利益
    來源追查或處罰之行為在內（最高法院91年度臺上字第4956
    號判決同此見解）；又「洗錢行為係指行為人為掩飾或隱匿
    自己或他人重大犯罪所得財物或財產上之利益（洗錢防制法
    第2條第1款），或行為人收受、搬運、寄藏、故買或牙保他
    人因重大犯罪所得財物或財產上之利益（同法第2條第2款）
    。按洗錢防制法之制定，旨在規範特定重大犯罪（詳見該法
    第3條）不法所得之資金或財產，藉由洗錢行為，諸如經由
    各種金融機關或其他交易管道，轉換成為合法來源之資金或
    財產，以切斷資金與當初犯罪行為之關連性，俾便於隱匿其
    犯罪行為或該資金不法來源或本質，以逃避追訴、處罰。該
    法之制定背景，主要係針對預防鉅額贓款，經由洗錢行為轉
    變為合法來源，造成資金流向之中斷，使偵查機關無法藉由
    資金之流向，追查不法前行為之犯罪行為人。足見其所保護
    之法益為國家對特定重大犯罪之追訴及處罰，此觀該法第1
    條已明定：『為防制洗錢，追查犯罪，特制定本法』，而對
    不法之前行為其所侵害之一般法益，因已有該當各行為之構
    成要件加以保護，自非該法之立法目的甚明。又該法第二條
    第一款之洗錢行為，除利用不知情之合法管道（如金融機關
    ）所為之典型行為外，固尚有其他掩飾、藏匿犯特定重大犯
    罪所得財產或利益之行為，但仍須有旨在避免追訴、處罰而
    使其所得財物或利益之來源合法化，或改變該財物或利益之
    本質之犯意，始克相當，若僅係行為人對犯特定重大犯罪所
    得之財產或利益作直接使用或消費之處分行為，自非該法所
    規範之洗錢行為。」（最高法院92年度臺上字第3639號判決
    意旨參照）。是以，所謂洗錢，除利用不知情之合法管道（
    如金融機關）為之外，尚須就已為之重大犯罪所得，為使該
    所得之財物或利益之來源合法化，或改變該財物或利益之本
    質，以避免追訴處罰所為之掩飾或藏匿行為，始克相當。如
    將販賣毒品所得之黑錢，再藉由與第三人假買賣之方式，漂
    白成販賣合法商品所得之價金等是。若非先有犯罪所得或利
    益，再加以掩飾或隱匿，而係取得犯罪所得或利益之犯罪手
    段，或並未合法化犯罪所得或利益之來源，而能一目了然來
    源之不法性，或作直接使用或消費之處分行為，自非洗錢防
    制法所規範之洗錢行為。(二)查本件被告所參與之詐欺集團，
    利用所購買之人頭帳戶，要求被害人將款項直接匯入該帳戶
    中，其行為本即係該常業詐欺集團為實施其詐欺行為之犯罪
    手段，即詐欺行為構成要件中「使人將本人之物交付」之取
    財行為，並非於取得財物後，另為掩飾、隱匿其詐欺所得之
    行為，才轉入該人頭帳戶，本非洗錢防制法第2條所規範之
    洗錢行為。而集團由被告將所得之款項以提款卡提領，其領
    款行為無非僅在實現因詐欺所得款項之手段，並非意在掩飾
    或隱匿犯罪所得。且提領詐欺所得之行為，屬直接實現取得
    贓款之處分行為，並未合法化資金之來源，偵查機關得藉由
    被害人將款項匯入上開指定之人頭帳戶之情，一目了然被告
    等所得財物來源之不法性，該所得與當初犯罪行為之關連性
    並未被切斷，亦與「掩飾」、「隱匿」之性質不符，核與洗
    錢防制法第2條規定之洗錢行為構成要件有間。是本件尚無
    洗錢防制法之問題，併此敘明。
據上論斷，應依刑事訴訟法第273條之1第、第299條第1項前段，
刑法第2條第1項前段、修正前第28條、修正前第340條、修正前
74條第1項、第38條第1項第2款，罰金罰鍰提高標準條例第2條。
本案經檢察官江孟芝到庭執行職務。
中    華    民    國    95    年    7    月    13     日
                  刑事第一庭          法  官  洪志賢
以上正本證明與原本無異。
如不服本判決，應於判決送達後10日內，向本院提出上訴狀（須
附繕本）。
告訴人或被害人對於判決如有不服具備理由請求檢察官上訴者，
其上訴期間之計算係以檢察官收受判決正本之日期為準。
中    華    民    國    95    年    7    月    20     日
                                      書記官  洪年慶
中華民國刑法 (舊 88.02.03 以前)第340條
以犯前條之罪為常業者，處一年以上七年以下有期徒刑，得併科
5000元以下罰金。


司法院資訊處製作；財團法人民間司法改革基金會備份。
